【裁判字號】    97,訴,299
【裁判日期】    971121
【裁判案由】    分割共有物
【裁判全文】
臺灣雲林地方法院民事判決               97年度訴字第299號
原        告  庚○○
被        告  丙○○
              甲○○
法 定 代理人  丁○○○
兼上列二人共
同訴訟代理人  乙○○    住同上.
被        告  戊○○    住臺北.
              己○○    住臺北.
              壬○○    住臺北.
兼上列一人
訴訟代理人    辛○○    住雲林.
上列當事人間請求分割共有物事件，本院於民國97年10月22日言
詞辯論終結，判決如下：
    主      文
兩造共有坐落雲林縣虎尾鎮○○○段三九三地號、地目建、面積
八九七平方公尺土地、同段三九三之一地號、地目建、面積四四
九平方公尺土地、同段三九三之二地號、地目建、面積二五四平
方公尺土地及同段三九三之三地號、地目建、面積一九四平方公
尺土地，准予合併分割，其分割方法如附圖一丁案所示，即：編
號Ａ部分面積八九七平方公尺土地，分歸被告戊○○、己○○按
應有部分各二分之一之比例保持共有取得；Ｂ部分面積二五四點
五五平方公尺土地分歸原告取得；Ｃ部分面積一九三點九五平方
公尺土地分歸被告壬○○、辛○○按應有部分各二分之一比例保
持共有取得；Ｄ部分面積四四八點五平方公尺土地分歸被告丙○○、甲○○、乙○○按應有部分各三分之一比例保持共有取得。
訴訟費用新臺幣貳萬捌仟壹佰貳拾元之負擔如附表二所示。
    事實及理由
壹、程序部分：
  一按原告於判決確定前，得撤回訴之全部或一部，但被告已為
    本案之言詞辯論者，應得其同意，民事訴訟法第262 條第1
    項定有明文。本件原告起訴時先位聲明請求：(一)被告林素波
    、林淑美、林蟳、葉訴月、郭玉秀、郭玉珍、楊郭粒、林郭
    帆、陳郭梅、郭坐、林榮祥、林瑞成、林淑惠、林淑貞等人
    （下稱被告林素波等14人）及己○○、戊○○，應就被繼承
    人林允所有坐落雲林縣虎尾鎮虎尾鎮○○○段393 地號、地
    目建、面積897 平方公尺土地、同段393 之1 地號、地目建
    、面積449 平方公尺土地、同段393 之2 地號、地目建、面
    積254 平方公尺土地及同段393 之3 地號、地目建、面積19
    4 平方公尺土地（以下稱系爭4 筆土地），應有部分各2 分
    之1 辦理繼承登記。(二)兩造及被告林素波等14人應就系爭4
    筆土地履行如附圖二分割協議書所載之分割方案辦理分割。
    備位聲明請求：(一)被告林素波等14人及己○○、戊○○，應
    就被繼承人林允所有之系爭4 筆土地，應有部分各2 分之1
    辦理繼承登記。(二)兩造及被告林素波等14人、己○○、戊○○共有之系爭4 筆土地准予合併分割，分割方法如附圖二（
    即分割協議書上之分割略圖）所示：編號A 部份分歸被告林
    素波等14人與己○○、戊○○保持共有；編號B 部分分歸被
    告甲○○、乙○○、丙○○保持共有；編號C 部分分歸原告
    所有；編號D 部分分歸被告辛○○、壬○○保持共有。嗣因
    林允之繼承人即被告林素波等14人與己○○、戊○○於民國
    95年12月4 日已辦理繼承及遺產分割登記，系爭4 筆土地之
    應有部分各2 分之1 ，分別由被告己○○、戊○○各繼承應
    有部分4 分之1 。原告因而撤回對被告林素波等14人之訴訟
    及聲明第1 項之請求，嗣於96年8 月20日另撤回先位聲明第
    2 項之請求，核與前述規定相符，合先敘明。
  二原告另於96年12月10日追加請求被告丙○○將坐落393 之2
    地號土地上之房屋拆除後，將土地返還原告，然於97年5 月
    30日言詞辯論前復撤回此部分之訴訟，亦與前揭規定相符，
    應予准許。
  三本件被告己○○、戊○○未於言詞辯論期日到場，核無民事
    訴訟法第386 條各款所列情形，爰依原告聲請，由其一造辯
    論而為判決。
貳、實體部分：
  一原告起訴主張：
    (一)系爭土地為兩造所共有，兩造間就系爭土地不能協議分割
      ，又無因物之使用目的不能分割或有不分割之約定，為此
      依據民法第823 條、第824 條之規定，訴請裁判分割。
    (二)主張依附圖三之丙案分割，依該分割方案，原告取得之土
      地方整，又面臨道路，才能興建房屋。
    (三)不同意丁案，因丁案原告取得之土地為三角形，無法利用
      ，無經濟價值。
  二被告抗辯意旨：
    (一)被告辛○○、壬○○部分：主張依丁案分割，其等係為使
      所有坐落同段394 之1 地號土地（下稱394 之1 地號土地
      ）及其上建物，有道路可通行至系爭4 筆土地南方之馬路
      ，而向原告購買系爭4 筆土地之應有部分。丁案C 部分目
      前為巷道，可供通行，依丁案分割，始符合其等購買系爭
      土地應有部分之目的，亦與現狀相符，不用拆除房屋。如
      依丙案分割，其等取得之土地為「７」字型，不僅完全無
      法利用，亦無法通行。
    (二)被告丙○○、甲○○、乙○○部分：主張依丁案分割，因
      原告將土地賣給辛○○供通行已近40年，丁案符合現狀，
      不用拆除房屋，原告亦曾同意依現況分割。
    (三)被告己○○、戊○○未於言詞辯論期日到場，然被告己○○於本院勘驗時表示同意依乙案（己○○、戊○○2 人於
      乙案及丁案分得之土地位置、面積相同，僅乙案係2 人單
      獨所有，丁案則係2 人保持共有）分割，並就分得之土地
      與戊○○保持共有。
  三得心證之理由：
    (一)按共有人得隨時請求分割共有物，但因物之使用目的不能
      分割或契約定有不可分割之期限者，不在此限；又共有物
      之分割，依共有人協議之方法行之，分割之方法不能協議
      者，法院得依任何共有人之聲請，以原物分配於各共有人
      ，民法第823 條第1 項、第824 條第1 項第1 款分別定有
      明文。經查：系爭4 筆土地原僅為393 地號1 筆土地，為
      原告、被告乙○○、丙○○、甲○○之被繼承人李添來、
      辛○○、壬○○及己○○、戊○○之被繼承人林允共有，
      其等雖曾於83年7 月6 日就系爭4 筆土地達成如附圖二所
      示之分割協議，然嗣後於83年7 月12日申請分割，經分割
      為現況之系爭4 筆土地，有雲林縣虎尾地政事務所95年11
      月27日虎地二字第0950005114號函文暨函附之土地複丈申
      請書、土地複丈圖在卷可按，故原告、李添來、林允、被
      告辛○○、壬○○顯係以新分割方案取代原分割協議。原
      告主張系爭4 筆土地，地目均為建，為兩造所共有，依其
      使用目的並無不能分割之情形，兩造間亦無不可分割之約
      定，自83年間分割為現況4 筆土地後，不能以協議定分割
      之方法等情，業據其提出土地登記謄本4 份為證，復為被
      告所不爭執，應認原告之主張為真實。則原告請求法院判
      決分割，自無不合，應予准許。
    (二)次按「分割共有物，以消滅共有關係為目的。法院裁判分
      割共有土地時，除因該土地內部分土地之使用目的不能分
      割（如為道路）或部分共有人仍願維持其共有關係，應就
      該部分土地不予分割或准該部分共有人成立新共有關係外
      ，應將土地分配於各共有人單獨所有。」最高法院69年臺
      上字第1831號判例要旨可資參照。又「數筆土地，於共有
      之初，原屬一筆土地，嗣因共有人同意先行分筆或地政機
      關依法逕行分割，而於聲請判決分割時，已由一筆變成多
      筆，共有人及應有部分均無變更，此際，如將之視為數筆
      土地而做數共有物之分割，即不合於共有人之原意，且有
      害於共有人之利益，自應准為合併分割。」「定共有物分
      割之方法，固可由法院自由裁量，但亦須以其方法適當者
      為限。又法院裁判分割共有物，須斟酌各共有人之利害關
      係、使用情形、共有物之性質及價值、經濟效用，符合公
      平經濟原則，其分割方法始得謂為適當。」「查分割共有
      物固不受分管契約之拘束，惟儘量依各共有人使用現狀定
      分割方法，以維持現狀，減少共有人所受損害，當不失為
      裁判分割斟酌之一種原則。」最高法院85年度臺上字第94
      3 號、90年度臺上字第1607號、82年度臺上字第1990號判
      決要旨亦足供參酌。
    (三)本院審酌共有人之利害關係、共有物之性質、價格、經濟
      效用及全體共有人之利益，並兼顧系爭土地之整體利用價
      值，認應採取附圖一丁案所示方法分割，較為妥適，理由
      如下：
      1.兩造共有之系爭4 筆土地，於共有之初，原屬於1 筆土
        地393 地號土地，嗣因原告、李添來、林允、被告辛○○、壬○○於83年間同意先行分割，而由一筆393 地號
        土地分割為同段393 、393 之1 、393 之2 及393 之3
        地號4 筆土地，共有人及應有部分除李添來、林允死亡
        ，分別由被告甲○○、己○○及戊○○繼承外，均無變
        更，有前揭雲林縣虎尾地政事務所95年11月27日虎地二
        字第0950005114號函文1 份附卷可參。又系爭4 筆土地
        相鄰，且均為地目建之乙種建築用地，各共有人應有部
        分相同，原告及被告乙○○、甲○○、丙○○、辛○○
        及壬○○均表示同意合併分割，依上開實務見解，自應
        准為合併分割，以利土地之整體利用，增進其經濟效用
        。
      2.又系爭4 筆土地合併呈上寬下窄之梯形，393 地號土地
        上有一磚造瓦頂倉庫（即附圖四編號A 部分），一磚造
        瓦頂住宅（即附圖四編號B 部分），及一瓦頂涼棚（即
        附圖四編號C 部分），均為被告己○○及戊○○共有，
        393 之1 地號土地上有一磚造瓦頂倉庫（即附圖四編號
        D 部分），及一磚造瓦頂住宅（即附圖四編號E 部分）
        ，均為被告乙○○、甲○○、丙○○共有，附圖四虛線
        部分現為道路，其餘393 之2 部分土地及393 之3 地號
        土地則為空地，系爭4 筆土地僅南面面臨道路等情，業
        經本院會同兩造及雲林縣虎尾地政事務所測量員至現場
        指界、測量，製有勘驗筆錄、現場圖等件在卷可稽，並
        有附圖四雲林縣虎尾地政事務所95年12月27日土地複丈
        成果圖1 份附卷可參。
      3.原告於本院96年8 月10日本院調解程序時，暨被告己○○於97年4 月8 日本院至現場勘驗測量時，均表示同意
        依乙案分割方案分割。嗣因被告己○○、戊○○表示其
        等2 人分得之土地欲繼續保持共有，被告壬○○、辛○○則希望將C 部分之土地向西南方向調整，使彎度變小
        ，以利通行，被告丙○○、乙○○、李宗翰同意上開意
        見，遂將乙案中之A 部分及E 部分土地合併為附圖一之
        A 部分，由被告己○○、戊○○保持共有，C 部分及D
        部分之土地略作調整，將C 部分土地之彎度變小，B 部
        分土地則維持不變，形成分割方案丁案。
      4.依丁案所示之方法分割，符合共有人之使用現狀，得保
        留兩造之建物，不致日後產生拆屋還地之糾紛。且被告
        辛○○、壬○○係為使其等所有位於系爭393 地號土地
        西北側之同段394 之1 地號土地及其上建物，有道路得
        以通行至南面之馬路，始向原告父親購買原始393 地號
        土地之應有部分各740 分之40，原告就被告辛○○、壬○○購地之目的亦有所悉等情，為原告所不爭執。故依
        丁案分割，C 部分之土地分歸被告辛○○、壬○○保持
        共有，並維持現狀供通行之用，符合被告辛○○、壬○○購地之目的，亦避免同段394 之1 地號及被告己○○
        、戊○○分得之A 部分土地形成袋地，衍生日後袋地通
        行權之糾紛。被告等人均同意依丁案分割，被告乙○○
        、甲○○、丙○○表明3 人願就分得部分保持共有，被
        告辛○○、壬○○亦表示其等就分得之土地願意繼續保
        持共有，被告己○○、戊○○亦表明願就分得之土地保
        持共有，業據被告乙○○、辛○○及己○○分別於本院
        調解程序及勘驗時陳述明確，並有同意書2 份及民事聲
        請狀1 份在卷可佐，原告亦曾於調解程序及本院勘驗時
        表示同意依乙案方式分割，益徵此分割方法，符合共有
        人之利益。
      5.原告雖主張應依附圖三之丙案分割，惟查：
        (1)按行使權利，履行義務，應依誠實及信用方法，民法
          第148 條第2 項定有明文。原告於本院96年8 月20日
          調解程序及97年4 月8 日本院至現場勘驗時，均表示
          同意依分割方案丁案修正前之乙案分割，有本院之調
          解程序筆錄、原告簽名之土地複丈成果圖及本院勘驗
          筆錄附卷可參。然於本院96年10月31日調解時，原告
          變更主張應依丙案分割，嗣於本院97年5 月30日調解
          時，原告復主張應依附圖二之分割方案分割，其所分
          得之土地應為梯形，而非三角形等情，亦有本院勘驗
          筆錄及原告提出之分割協議書在卷可按。故原告之主
          張一再反覆，其權利之行使，難認符合誠信原則。再
          者，被告辛○○、壬○○係為使其等所有之同段394
          之1 地號土地及其上建物，有道路得以通行至馬路，
          始向原告之父購買系爭4 筆土地之應有部分，已如前
          述。而依原告提出之分割方案丙案，被告辛○○、壬○○分得之土地為「７」字型，不僅無法利用，經濟
          價值低落，且將導致394 之1 地號土地及被告己○○
          、戊○○分得之A 、B 部分土地不能通行至馬路而形
          成袋地，無法達成被告辛○○、壬○○購地之目的，
          更衍生被告乙○○、甲○○、丙○○房屋部分需遭拆
          除之問題，是原告所主張之分割方案丙案，尚非可採
          。
        (2)原告另主張依83年7 月6 日之分割協議分割，伊所分
          得之土地應為梯形云云。惟分割方案乙案原即係依該
          分割協議，並審酌兩造之應有部分及現況調整而製作
          完成，嗣後再調整C 部分土地而形成丁案，如前所述
          。原告分得之土地形成三角形，乃係因原告應有部分
          比例較低，應分得之面積較少所導致，如將原告分得
          之土地劃為梯形，在維持被告辛○○、壬○○分得之
          C 部分土地得以連接至南面道路之情形下，將使被告
          乙○○、甲○○、丙○○分得之土地，遭C 部分之土
          地分隔兩地，被告乙○○、甲○○、丙○○將難以使
          用C 部分土地以東之土地。又為使原告分得之B 部分
          土地南面面寬增加，C 部分土地勢須提前轉折，轉折
          處亦因幾近垂直，彎度過大，車輛將難以通行，故原
          告此部分之主張，亦不足採。
      6.綜上所述，本件應依附圖一丁案所示方法分割，較為妥
        適，爰判決分割如主文第一項所示。
  四末按，因共有物分割、經界或其他性質上類似之事件涉訟，
    由敗訴當事人負擔訴訟費用顯失公平者，法院得酌量情形，
    命勝訴之當事人負擔其一部，民事訴訟法第80條之1 定有明
    文。本件原告及被告辛○○所支出之訴訟費用如附表一所示
    ，而系爭土地分割後，雙方均同蒙其利，故應依雙方對土地
    之應有部分比例，計算各當事人應該負擔之訴訟費用金額如
    附表二所示。
  五訴訟費用負擔之依據：民事訴訟法第80條之1 。
中    華    民    國    97    年    11    月    21    日
                  民事第二庭    法  官  楊欣怡
上列正本與原本無異
如對本判決上訴，須於判決送達後廿日內向本院提出上訴狀
中    華    民    國    97    年    11    月    21    日
                                書記官  林美鳳
附表一
┌──┬────┬─────┬───────┐
│編號│項  目  │金額（新台│備          註│
│    │        │幣）      │              │
├──┼────┼─────┼───────┤
│  │裁判費  │7,820元   │由原告支出    │
├──┼────┼─────┼───────┤
│  │測量、製│20,300元  │原告支出5700元│
│    │圖費    │          │，被告辛○○支│
│    │        │          │出14,600元    │
└──┴────┴─────┴───────┘
附表二
┌──┬─────┬────┬───────┐
│編號│共有人姓名│應有部分│應負擔之訴訟費│
│    │          │        │用（新台幣）  │
├──┼─────┼────┼───────┤
│  │庚○○    │210/1480│3,990元       │
├──┼─────┼────┼───────┤
│  │丙○○    │1/12    │2,343元       │
├──┼─────┼────┼───────┤
│  │甲○○    │1/12    │2,343元       │
├──┼─────┼────┼───────┤
│  │乙○○    │1/12    │2,344元       │
├──┼─────┼────┼───────┤
│  │己○○    │1/4     │7,030元       │
├──┼─────┼────┼───────┤
│  │戊○○    │1/4     │7,030元       │
├──┼─────┼────┼───────┤
│  │辛○○    │40/740  │1,520元       │
├──┼─────┼────┼───────┤
│  │壬○○    │40/740  │1,520元       │
└──┴─────┴────┴───────┘


司法院資訊處製作；財團法人民間司法改革基金會備份。
